最高法院民事判決
111年度台上字第2617號
上  訴  人  唐芝英                                   
            盧朝琴        
共      同
訴訟代理人  蘇千祿律師
被 上訴 人  楊金海                                      
訴訟代理人  陳景新律師
上列當事人間請求返還土地等事件，上訴人對於中華民國111年4
月26日臺灣高等法院第二審判決（107年度上字第1344號），提
起上訴，本院判決如下：
    主  文
原判決關於駁回上訴人盧朝琴對命其遷出戶籍之上訴，及該訴訟
費用部分廢棄，發回臺灣高等法院。
上訴人盧朝琴其他上訴及上訴人唐芝英之上訴均駁回。
第三審訴訟費用，關於駁回其他上訴及上訴部分，由各該上訴人
負擔。
    理  由
本件被上訴人主張：伊向訴外人盧月梅、盧錦梅（下稱盧月梅2
  人）買受之坐落新竹縣○○鄉○○段000地號土地（下稱系爭土地
  ）及其上門牌同鄉○○路0段00號房屋（下稱系爭房屋，與土地
  合稱系爭房地）遭上訴人唐芝英無權占用，並受有相當於租金
  之不當得利，及遭上訴人盧朝琴遷入戶籍等情。爰依民法第76
  7條第1項、第179條規定，求為命㈠唐芝英騰空遷讓返還系爭房
  屋，及自民國107年3月17日起至返還系爭房屋之日止，按月給
  付新臺幣（下同）2581元；㈡盧朝琴應將戶籍自系爭房屋遷出
  之判決（被上訴人逾前開請求部分，業經原審判決敗訴確定，
  該未繫屬本院部分，不予贅述）。
上訴人則以：伊為夫妻，訴外人盧陳桂妹即盧朝琴之母曾於98
　年間表明將系爭房地贈與唐芝英，惟未完成所有權移轉登記。
  盧陳桂妹死後，盧朝琴與盧月梅2人辦理分割繼承登記而共有
  系爭房地(應有部分依序為1/6、5/12、5/12)。盧月梅2人與被
  上訴人間之買賣為通謀虛偽意思表示，縱認其等成立買賣契約
  ，盧朝琴亦已表示優先承購，詎其等仍於107年1月30日辦理所
  有權移轉登記，共同以背於善良風俗之方法損害盧朝琴之優先
  承買權、系爭房地之所有權、買受人權利，及唐芝英占有系爭
  房地之權利，且違反保護他人之土地法第34條之1規定，構成
  共同侵權行為而無效，應予塗銷等情。爰依民法第184條、第1
  85條、第213條第1項規定，反訴求為命被上訴人塗銷系爭房地
  所有權移轉登記，回復為盧朝琴及盧月梅2人所有之判決。
原審維持第一審所為上訴人前開部分敗訴之判決，駁回其上訴
  ，理由如下：
㈠系爭房地原為盧陳桂妹之遺產，盧陳桂妹之繼承人為盧朝琴、
  盧月梅2人及訴外人盧金淑、盧金玉、盧朝欄、盧廷瑋、盧廷
  榮、盧朝銘，盧金淑以次6人於104年12月18日將其因繼承所得
  應有部分贈與盧月梅2人，而由盧朝琴、盧月梅2人共有系爭房
  地。盧月梅2人占共有人數2/3、應有部分合計5/6，於106年12
  月29日就系爭房地與被上訴人簽訂買賣契約書，並於107年1月
  30日辦理所有權移轉登記予被上訴人，暨盧朝琴於106年11月2
  9日將戶籍遷入系爭房屋等情，均為兩造所不爭。
㈡盧月梅2人通知盧朝琴行使優先承買權之106年11月28日桃園○○
  郵局第397號存證信函（下稱397信函），已具體明確與被上訴
  人間之買賣交易條件，又稽諸新竹縣政府稅捐稽徵局房屋稅籍
  證明書、現場照片及證人即仲介黃苡芷、盧月梅之子張書展之
  證述等件，暨兩造不爭執系爭土地所處地理位置及市況等情，
  參互以察，盧月梅2人與被上訴人應已於同月25日口頭成立買
  賣契約，且買賣不動產之債權契約，非要式行為，不能因未同
  日簽立書面或無其他文件，即反推買賣契約未成立。
㈢審諸新竹縣○○鄉戶政事務所（下稱○○戶政事務所）107年3月21
  日函附戶籍資料、桃園○○郵局第1499號存證信函（下稱1499信
  函）、信封封面影本、回執、戶籍謄本等件，盧朝琴雖對盧月
  梅2人397信函送達之通知，以1499信函表明行使優先承買權之
  意思，但土地法第34條之1第4項之優先購買權係債權效力，僅
  有請求以同一條件優先訂立買賣契約之權利而已，優先承買權
  人須對共有人與他方所定契約之條件表示接受，始有合法行使
  優先承買權可言。盧朝琴於1499信函表明「與土地法規定不合
  …若台端已與他人訂立買賣合約，本人願以相同條件購買…疑慮
  叢生」等懷疑、保留之意及附有條件。盧月梅2人復於106年12
  月14日以桃園○○郵局第420號存證信函（下稱420信函）通知盧
  朝琴在同月29日前往黃俊維地政士事務所檢視買賣契約並辦理
  簽約及支付第一期價金，盧朝琴未依通知前往。盧朝琴復坦言
  無意願依397、420信函通知內容支付價金，並希冀另與盧月梅
  2人洽談買賣條件，顯未接受同一買賣條件至明。再稽諸證人
  黃俊維、張書展之證述、唐芝英於第一審之陳述及106年12月2
  1日桃園○○（00支）郵局第1573號存證信函等件，唐芝英於同
  年月29日到場，未清楚表明代理行使優先承買權之意、對價金
  數額及費用負擔仍有爭執，又未攜帶第一期價金46萬元，均不
  足認有合法行使優先承買權。另盧朝琴對被上訴人與盧月梅2
  人於申辦地政登記時切結其放棄優先承買權之行為，提起偽造
  文書告訴，業經檢察官為不起訴處分確定，經盧朝琴向法院聲
  請交付審判，亦遭駁回確定，均不足資為盧朝琴有利之認定。
  　
㈣參盧朝琴入出境資訊連結作業查詢結果、前開○○戶政事務所函
  附戶籍資料、1499信函及信封封面暨唐芝英於另案（臺灣新竹
  地方檢察署108年度偵續字第151號）偵訊之陳述，盧朝琴明知
  自己即將出境，仍以「新竹縣○○鄉○○村○鄰○○0號」為聯絡地址
  ，盧月梅2人對該址寄發420信函，並無不當，盧朝琴並因唐芝
  英告知而知悉420信函內容。盧月梅2人之通知並無違誠信原則
  或有不生催告及通知效力之情。盧朝琴未與盧月梅2人成立買
  賣契約，盧月梅2人與被上訴人間之口頭契約，並無因盧朝琴
  表明行使優先承買權而失效。盧月梅2人與被上訴人於106年12
  月29日簽訂買賣契約，僅係將同月25日之口頭契約行諸文字而
  已，無再次通知盧朝琴行使優先承買權之必要。至盧月梅2人
  於107年1月3日寄送桃園○○郵局第2號存證信函係對盧朝琴所發
  出之新要約，因盧朝琴收受後不為承諾而失效，不足認其等間
  已成立買賣契約。
㈤觀諸唐芝英107年3月8日之存證信函、第一審及原審歷次陳述，
  及證人盧朝榥、盧廷双之證述，盧陳桂妹生前並未將系爭房地
  贈與唐芝英之意，證人盧朝榥亦未要求盧陳桂妹之其他繼承人
  應同意讓唐芝英永久居住於系爭房地內。唐芝英既無正當權源
  占有系爭房地，被上訴人自得本於所有權人地位，依民法第76
  7條規定，請求唐芝英騰空遷讓返還系爭房屋，及依民法第179
  條請求給付相當於租金之不當得利。審酌系爭房屋為加強磚造
  及木石磚造2層樓建物及其折舊年數，系爭房地坐落當地幹道
  與巷道人車交會路口、附近有車站、市場及學校，生活機能完
  備，按建物坐落基地土地面積63.48㎡之申報地價13萬7117元、
  房屋課稅現值17萬2600元之年息10%計算，唐芝英應按月返還
  不當得利2581元。　
㈥盧朝琴以系爭房屋門牌地址作為戶籍地址，不法侵害系爭房屋
  之所有權，阻礙被上訴人對系爭房屋所有權之圓滿行使。又唐
  芝英雖辯稱盧朝琴因出境2年以上未再入境，戶籍已遭戶政機
  關遷出國外，已不在系爭房地內云云，但遷出國外登記僅係在
  註明國人未在國內居住之事實，並未據此變動國人最後居住於
  國內戶籍地址，遷出國外登記與遷徙戶籍登記有別，被上訴人
  依民法第767條規定，請求盧朝琴將其戶籍自系爭房屋遷出，
  應屬有據。
㈦盧朝琴並未能舉證證明被上訴人與盧月梅2人間之買賣係通謀虛
  偽意思表示。其經合法通知未合法行使優先承買權而與盧月梅
  2人成立買賣契約，無取得因買受系爭房地所生之權利，亦無
  可能將之讓與唐芝英，無優先承買權或就系爭房地買賣契約之
  買受人權利遭侵害可言。而盧月梅2人依土地法第34條之1規定
  出賣系爭房地，難認有違反強制規定而無效，或有侵害盧朝琴
  就系爭房地所有權之應有部分及唐芝英占有系爭房地之權利。
  系爭房地所有權移轉登記，無侵害盧月梅2人或上訴人之權利
  ，上訴人以其為盧月梅2人之債權人，代位盧月梅2人請求被上
  訴人塗銷系爭房地所有權登記並回復原狀，均屬無據。　
㈧綜上，被上訴人本訴依民法第767條、第179條規定，為前開請
  求，為有理由，上訴人反訴依前開規定，請求被上訴人塗銷系
  爭房地所有權登記並回復原狀，則無理由。唐芝英請求傳訊證
  人盧朝銘、彭盛浩以證明盧陳桂妹將系爭房地贈與唐芝英，及
  被上訴人、盧月梅2人惡意不通知盧朝琴行使優先承買權之待
  證事實，已經認定如上，無調查必要，暨兩造其餘攻擊、防禦
  ，經斟酌後不足以影響判決結果，不逐一論列。
本院之判斷：
㈠廢棄發回（即原判決駁回盧朝琴對命其遷出戶籍之上訴）部分
  ：
1.按遷出原鄉3個月以上應辦理遷出登記（遷徙登記），與出境2
  年以上應辦理遷出登記（遷出國外登記），且應遷出國外登記
  而未辦理者，其戶籍地戶政事務所得逕依職權行之，分為戶籍
  法第16條第1項前段、第3項前段、第42條、同法施行細則第5
  條所明定。似見遷徙登記與遷出國外登記俱為戶籍之遷出登記
  。而依卷附○○戶政事務所110年8月26日函（原審卷三第83頁）
  ，盧朝琴因於108年7月23日出境滿2年未入境，已經該戶政事
  務所依戶籍法第16條第3項、同法施行細則第5條規定，於110
  年8月24日為戶籍遷出國外登記。盧朝琴之戶籍既已未設於系
  爭房屋處，則盧朝琴是否仍有侵害被上訴人所有權之圓滿狀態
  ？盧朝琴是否仍得辦理戶籍自系爭房屋遷出？非無疑問，此攸
  關被上訴人就此部分有無訴之利益。原審未予詳酌，逕為不利
  盧朝琴之認定，尚嫌速斷。
2.盧朝琴上訴論旨，就此部分指摘原判決不當，求予廢棄，非無
  理由。
㈡上訴駁回（即駁回盧朝琴之其他上訴及唐芝英之上訴）部分：
1.原審本於採證、認事及解釋契約、適用法律之職權行使，合法
  認定被上訴人與盧月梅2人非通謀虛偽意思表示而成立系爭房
  地之買賣契約，盧朝琴受合法通知後，未表示以同樣條件購買
  ，難認已合法行使優先承買權，未因而使原買賣契約失效而由
  其與盧月梅2人成立買賣契約，盧月梅2人復已將系爭房地所有
  權移轉登記予被上訴人，被上訴人本訴請求唐芝英騰空遷讓返
  還系爭房地及給付不當得利，為有理由，復因被上訴人並無侵
  害盧月梅2人或上訴人之權利，上訴人反訴依前開規定，請求
  被上訴人塗銷所有權移轉登記並回復原狀，應屬無據，經核於
  法並無違誤。
2.上訴人對原判決關此部分已論斷者或其他與判決結果不生影響
  之贅述，泛言未論斷或論斷違法，聲明廢棄，非有理由。末查
  ，原審綜合全辯論意旨及調查證據之結果，無法認定盧朝琴本
  人或唐芝英有代理盧朝琴合法行使優先承買權，並說明兩造其
  餘攻防方法經斟酌後，不足以影響判決之結果而未逐一論列，
  不能認為判決不備理由，附此敘明。
㈢因本件所涉及之法律上爭議不具原則上重要性，無經言詞辯論
  必要，附此說明。 
據上論結，本件盧朝琴之上訴為一部有理由、一部無理由，唐
  芝英之上訴為無理由。依民事訴訟法第477條第1項、第478條
  第2項、第481條、第449條第1項、第79條，判決如主文。 
中　　華　　民　　國　　111 　年　　12　　月　　14　　日
                      最高法院民事第六庭
                          審判長法官  魏  大  喨
                                法官  李  寶  堂
                                法官  林  玉  珮
                                法官  胡  宏  文
                                法官  高  榮  宏
本件正本證明與原本無異
                          書　記　官　李  佳  芬
中　　華　　民　　國　　111 　年　　12　　月　　20　　日